臺灣嘉義地方法院民事判決　　　　　　　 95年度保險字第9號
原　　　告　丁○○
訴訟代理人　甲○○
被　　　告　新光人壽保險股份有限公司
法定代理人　乙○○
訴訟代理人　丙○○
上列當事人間給付保險金事件，於中華民國96年5月24日言詞辯
論終結，本院判決如下：
    主  文
原告之訴駁回。
訴訟費用由原告負擔。
    事  實  及  理  由
一、原告起訴主張：
（一）緣訴外人即被保險人楊吳春合因不慎摔倒之意外事故，於
      約一週後身體不適而於民國（下同）93年6月1日前往嘉義
      基督教醫院（下簡稱嘉基醫院）住院診治，嗣於隔日因「
      蜘蛛膜下腔出血」導致「腦幹衰竭」而不治身亡。而被保
      險人楊吳春合生前以自身為要保人，原告為受益人，向被
      告公司投保「新光長安養老終身壽險」，並附有「平安意
      外傷害」、「住院費用」、「綜合保障」等3份附約，依
      雙方簽訂之保險契約約定，被保險人於約定之保險事故發
      生時，被告應負給付保險金之責，惟被告僅給付死亡壽險
      及住院費用之保險金，共計新臺幣（下同）313萬2991元
      ，並未依約全數給付，即並未給付平安意外保險及綜合保
      障保險之保險金共計260萬元，爰依上開保險契約，訴請
      被告履行給付之責，並聲明：被告應給付原告260萬元，
      並自94年7月1日起自清償日止，按年息10％計算之利息。
（二）就被告抗辯之陳述：
      被保險人楊吳春合因意外跌倒，住院檢查時左肩有明顯瘀
      青外傷，右眼角上方也有外傷，照Ｘ光後才發現是蜘蛛膜
      下腔出血，故跌倒之意外而引發蜘蛛膜下腔出血才導致死
      亡之結果，是被保險人死於意外至為明顯，不容被告辯駁
      。況且，被保險人於接受治療過程中，經家屬之要求，才
      進行腦部檢查，而對於腦部出血之狀況，醫師並未施以處
      置，換言之，若醫師注意到肝臟疾病可能造成出血性併發
      症，則會有所處置，故被保險人之臨床徵狀，不足以讓診
      治醫師發覺其併發症之可能，可見被保險人之顱內出血，
      並非肝硬化疾病所導致，是被告辯詞，委無足採。
二、被告則以：
    按「當事人主張有利於己之事實，就其事實有舉證責任。」
    民事訴訟法第277條定有明文。第按「民事訴訟如係由原告
    主張權利者，應先由原告負舉證之責，若原告不能舉證，以
    證實自己主張之事實為真實，則被告就其抗辯之事實即令不
    能舉證，或其所舉證據尚有疵累，亦應駁回原告之請求。」
    最高法院17年上字第917號著有判例。準此，本件原告欲請
    求意外事故之保險金，依舉證責任分配原則，必須對被保險
    人之死亡，係遭受到非由疾病引起之外來、突發之意外傷害
    事故，負舉證責任。然嘉基醫院開立之死亡證明書記載，死
    亡種類勾選「病死或自然死」，死亡先行原因為蜘蛛膜下腔
    出血，直接原因為腦幹衰竭，故並無「非由疾病引起之外來
    、突發意外事故」之證明，且該院回函亦稱「…病患（即被
    保險人）本身有肝硬化病史，若有出血傾向，可能導致全身
    自發性出血，而病患於住院時有出血傾向，是蜘蛛膜下腔出
    血，無法判定是否由摔倒引起…」，故亦無「非由疾病引起
    之外來、突發意外事故」之情事。甚者，行政院國軍退除役
    官兵輔導委員會臺中榮民總醫院（下簡稱臺中榮總）、國立
    臺灣大學醫學院附設醫院（下簡稱臺大醫院）、財團法人長
    庚紀念醫院林口分院（下簡稱林口長庚醫院）之函覆內容均
    顯示：「蜘蛛膜下腔出血雖可能為外傷性之外力引起，但疾
    病為多數原因」，而被保險人本身罹患肝硬化疾病，已有出
    血傾向，因此有可能造成蜘蛛膜下腔出血之結果，是以，原
    告一來無法舉證被保險人蜘蛛膜下腔出血係跌倒所致，即被
    保險人死亡與意外跌倒有何因果關係，二來無法排除肝硬化
    疾病所造成之原因，被告自不負給付保險金之責等語，資為
    抗辯，爰聲明：原告之訴駁回。
三、下列事實為兩造所不爭執，並有要保書、新光平安意外傷害
    保險附加特約條款、新光綜合保障附約條款及死亡證明書為
    證，自堪信為真實，本院採為判決之基礎：
（一）訴外人楊吳春合於85年5月29日向被告投保新光長安養老
      壽險20年期100萬元（保單號碼：ＣＭ11461），附加平安
      意外傷害保險200萬元及綜合保障保險60萬元（下簡稱系
      爭附約），系爭附約約定被保險人即訴外人楊吳春合於系
      爭保險契約有效期間內，若因遭遇外來突發的意外傷害事
      故，致其身體蒙受傷害或因而殘廢或死亡時，即依照系爭
      附約之約定給付保險金。而系爭保險契約之身故保險金受
      益人為原告。
（二）系爭保險契約有效期間內，訴外人楊吳春合於93年6月1日
      因感不適至嘉基醫院就診，主訴一週前在家中摔倒，翌日
      因「蜘蛛膜下腔出血導致腦幹衰竭」而死亡。
（三）如訴外人楊吳春合於93年6月2日之蜘蛛膜下腔出血係因系
      爭保險附約所規定之意外傷害事故所造成，則被告應給付
      原告260萬元及遲延利息。
四、本件訴訟之爭點：
    訴外人楊吳春合於93年6月2日之蜘蛛膜下腔出血，是否係因
    系爭附約所規定之意外傷害事故所造成？
五、本院得心證之理由：
（一）依卷附被告提出之新光平安意外傷害保險附約條款第3條
      及新光綜合保障附約條款第4條均約定：「意外傷害事故
      ：被保險人於本附約有效期間內，因遭遇外來突發的意外
      傷害事故，致其身體蒙受傷害而致殘廢或死亡。」，由此
      足見系爭附約，係以被保險人即訴外人楊吳春合遭遇外來
      突發之意外事故，致其身體受傷因而殘廢或死亡，保險人
      始負有給付保險金之義務。
（二）按意外傷害保險乃相對於健康保險，健康保險係承保疾病
      所致之損失，而意外傷害保險則在承保意外傷害所致之損
      失。人之傷害或死亡之原因，其一來自內在原因，另一則
      為外在事故（意外事故）。內在原因所致之傷害或死亡，
      係指被保險人因罹患疾病、細菌感染、器官老化衰竭等身
      體內部因素所致之傷害或死亡；至外來事故（意外事故）
      ，則係指內在原因以外之一切事故而言，其事故之發生為
      外來性、偶然性，而不可預見而言。而本件訴外人楊吳春
      合因蜘蛛膜下腔出血導致腦幹衰竭而死亡，雖為兩造不爭
      執之事實，然經本院向嘉基醫院函詢楊吳春合之死因究由
      跌倒或自身疾病導致，據嘉基醫院回覆稱：蜘蛛膜下腔出
      血，無法判定是否由摔倒引起，病患楊吳春合原即有肝硬
      化病史，可能有出血傾向；病患楊吳春合之蜘蛛膜下腔出
      血，無法由病史判斷為自發性出血或外傷引起，此有嘉基
      醫院95年6月27日（95）嘉基醫字第1001號函文及96年2月
      14日（96）嘉基醫字第0240號函文各1紙附卷可稽，是就
      楊吳春合之「蜘蛛膜下腔出血」，是否確由外傷引起，其
      所就診之嘉基醫院並無法判定。
（三）次查，經本院迭向臺中榮總、臺大醫院、林口長庚醫院函
      詢造成「蜘蛛膜下腔出血」之原因，據臺中榮總函覆：造
      成蜘蛛膜下腔出血的原因有動脈瘤破裂、動靜脈血管畸型
      破裂、腦瘤、腦血管內膜剝離、腦部小血管破裂、凝血機
      能障礙、靜脈竇拴塞、藥物中毒或過量、鐮刀型紅血球疾
      病、腦下垂體瘤出血、約14％～22％的原因不明，有臺中
      榮總96年2月16日中榮醫企字第0960002572號函文1份附卷
      可考；據臺大醫院函覆：蜘蛛膜下腔出血分外傷性與自發
      性兩大類，外傷性為外力引起，自發性大多為腦動脈瘤破
      裂，凝血功能異常引起，此兩大類可由電腦斷層掃瞄做初
      步判定，但無法百分之百確定，有臺大醫院96年2月16日
      校附醫秘字第0960202017號函文1份在卷足憑；據林口長
      庚醫院函覆：所謂蜘蛛膜下腔出血係指病患腦表面與蜘蛛
      網膜之間的的空腔有血液流出者，此疾病之肇因眾多，主
      要有：腦動脈瘤破裂、腦動、靜脈畸型破裂、腦血管病變
      出血、腦瘤出血、高血壓性腦出血、外傷性、凝血功能障
      礙導致出血、除上述原因外，其他不明原因亦屬此病之可
      能病因，是可知「蜘蛛膜下腔出血」之肇因除腦瘤或腦血
      管破裂、病變或出血外，尚有外傷及約14％～22％之不明
      原因，本件原告雖主張楊吳春合於死亡前一週於家中摔倒
      導致「蜘蛛膜下腔出血」，然僅憑楊吳春合於嘉基醫院出
      院病歷摘要中「Family also noted that she had a
      fall down last week」（家屬亦提到她上星期有跌倒）
      之記載，縱楊吳春合曾於家中摔倒為真，然期間已經過一
      週，或有其他上述「蜘蛛膜下腔出血」肇因介入，並不能
      執此即遽爾推論楊吳春合蜘蛛膜下腔出血之原因，係出於
      外來突發之意外事故即該次摔倒所致。
（四）再查，觀之訴外人楊吳春合於嘉基醫院之病歷，訴外人楊
      吳春合因發燒、呼吸衰竭、肺炎、肝硬化而入院治療，在
      院期間並因急性呼吸衰竭轉入加護病房，均係一般疾病之
      治療，顯不足以證明訴外人楊吳春合之死亡，係因突發之
      意外事故所致，經本院依職權調閱上開病歷核閱無訛；再
      由嘉基醫院出具之訴外人楊吳春合死亡證明書，其中關於
      死亡種類部分，勾選「病死或自然死」，有原告提出之死
      亡證明書1份在卷可證，應認原告就訴外人楊吳春合係因
      遭受意外事故，致生死亡之結果之保險金給付請求權發生
      之特別要件，其舉證尚有未足，難以採信。
（五）綜上所述，本件原告主張訴外人楊吳春合係遭遇外來突發
      之意外事故，引發「蜘蛛膜下腔出血」，並因此意外事故
      導致死亡等情，既不可採，從而，原告依系爭意外傷害保
      險契約之規定，請求被告給付保險金合計260萬元，及自
      94年7月1日起至清償日止，按週年利率5％計算之利息，
      為無理由，應予駁回。
六、本件事證已臻明確，兩造其餘攻擊防禦方法及所舉證據，經
    審酌結果，與本件判決結論均無影響，爰不一一論述，附此
    敘明。
七、據上論結，本件原告之訴為無理由，依民事訴訟法第78條，
    判決如主文。
中　　華　　民　　國　　96　　年　　6 　　月　　7 　　日
                  民事第一庭法　官　陳俞婷
上列正本與原本無異。
如對本判決上訴須於判決送達後20日內向本院提出上訴狀。
中　　華　　民　　國　　96　　年　　6 　　月　　7 　　日
                            書記官  林美足
